臺灣臺中地方法院刑事判決　　　　　　　　　　　　八十九年度易字第二八八號
　　公　訴　人　臺灣臺中地方法院檢察署檢察官
　　被　　　告　丙○○
右列被告因業務侵占案件，經檢察官提起公訴（八十九年度偵字第一一一五六號），
本院判決如左：
    主  文
丙○○無罪。
    理  由
一、公訴意旨略以：被告丙○○自民國八十八年十二月十三日起，任職告訴人摩比家
    股份有限公司（經營行動電話手機網上購物及代辦門號業務，下稱摩比家公司）
    ，擔任臺中店店長職務，職司臺中店之管理、收款及記帳等事宜，為從前開業務
    之人。告訴人摩比家公司要求被告每日需將臺中店之銷售款項存入告訴人摩比家
    公司於世華聯合商業銀行開立之帳號000－00－000000－0號存款帳
    戶，並製作銷售日報表傳真與北一店店長丁○○，再由丁○○將資料彙整後上傳
    告訴人摩比家公司。詎被告竟意圖為自己不法所有，並基於概括犯意，於至告訴
    人摩比家公司任職之初，即違背職務私下將所收取之部分臺中店銷售款項侵占入
    己，告訴人摩比家公司會計陳美鳳於八十九年四月底察覺有異，乃列冊查帳發現
    ：被告於八十九年一月份回報之銷售日報表顯示該月份銷售金額為新臺幣（下同
    ）一百三十一萬一千七百三十四元，告訴人摩比家公司實際取得之款項（含刷卡
    金額及現金存款）僅為一百零三萬三千七百十九元，短少二十七萬八千零十五元
    ；八十九年三月份回報之銷售日報表顯示該月份之銷售金額為七十八萬零四百四
    十九元，告訴人摩比家公司實際取得之款項（含刷卡金額及現金存款）僅為七十
    二萬零九百四十二元，短少五萬九千五百零七元。雖被告於八十九年二月份回報
    之銷售日報表顯示該月份之銷售金額為一百二十二萬八千六百七十六元，告訴人
    摩比家公司實際取得之金額（含刷卡金額及現金存款）為一百二十六萬一千三百
    零二元，多出三萬二千六百二十六元，然告訴人摩比家公司仍短收款項達三十萬
    四千八百九十六元，業經被告侵占入己，因認被告涉有刑法第三百三十六條第二
    項之業務侵占罪嫌。
二、公訴意旨認被告丙○○涉有刑法第三百三十六條第二項之業務侵占罪嫌，係以前
    開事實，業經告訴人摩比家公司員工林漢、丁○○、甲○○、陳美鳳、乙○○指
    述明確，並有告訴人摩比家公司臺中店八十九年一至三月份銷售日報表明細、銷
    售收款明細表、世華商業銀行帳號交易明細表及被告簽署之和解契約書附卷可證
    為其論據。訊據被告堅詞否認有為右揭犯行，辯稱：摩比家公司臺中店於八十九
    年一至三月間，並未製作銷售日報表，而係以電話或ＩＣＱ（即線上聊天軟體）
    方式，向告訴人摩比家公司回報當日銷售金額，卷附之業績表亦係八十九年四月
    以後開始使用之表格。八十九年三月間，告訴人摩比家公司表示臺中店帳款有差
    異，且一至三月份之帳款資料業經遺失，要求伊重新整理並以電子郵件傳送給告
    訴人摩比家公司，因之前臺中店是以電話或ＩＣＱ（即線上聊天軟體）方式向告
    訴人摩比家公司回報銷售金額，並無留存電子郵件傳送帳款之資料，故事後無法
    再行整理一至三月份詳細確實之帳款資料，只能以當時之客戶訂單來整理，因中
    間包含已取貨及未取貨的部分，且發票金額（即已取貨部分）比訂單金額（即包
    含已取貨及未取貨部分）短少四十幾萬元，並非完整的帳款資料，當時即有向告
    訴人摩比家公司財務經理反應。八十九年五月間，告訴人摩比家公司派人到臺中
    店質疑帳款差異，並要求伊先行簽立和解契約書，若日後查帳確定為誤會，再行
    歸還和解契約書。惟告訴人摩比家公司於查帳過程中，並未檢附發票及相關憑據
    ，僅憑伊提出前開並非完整之帳款資料，與公司存款及刷卡總金額核對，即認定
    伊侵占公司之銷售款項，顯有誤會等語。
三、按犯罪事實應依證據認定之，無證據不得推定其犯罪事實；不能證明被告犯罪者
    ，應諭知無罪之判決。刑事訴訟法第一百五十四條、第三百零一條第一項分別定
    有明文。次按認定不利於被告之事實，須依積極證據，苟積極證據不足為不利於
    被告事實之認定時，即應為有利於被告之認定，更不必有何有利之證據；事實之
    認定，應憑證據，如未能發現相當證據，或證據不足以證明，自不能以推測或擬
    制之方法，以為裁判基礎；認定犯罪事實應依證據，為刑事訴訟法所明定，故被
    告否認犯罪事實所持之辯解，縱屬不能成立，仍非有積極證據足以證明其犯罪行
    為，不能遽為有罪之認定。（最高法院三十年度上字第八一六號、四十年度臺上
    字第八六號、三十年度上字第一八三一號判例參照）。告訴人摩比家公司認定被
    告丙○○於八十九年一至三月份，連續侵占該公司臺中店銷售款項達三十萬四千
    八百九十六元，係以（一）被告於八十九年三月九日以電子郵件傳送之八十九年
    一、二月份銷售日報表及其製作之八十九年三月份銷售日報表所載之銷售金額，
    核對該公司於同時間由臺中店存入世華聯合商業銀行帳號000－00－000
    000－0號存款帳戶之金額及刷卡金額之總合，發覺有前開金額之帳款差異。
    （二）被告每日應將其銷售情形回報北一店店長，由北一店店長將其回報情形，
    以唯讀檔案方式儲存於公司網路上，倘若數據資料有誤，被告得隨時要求會計部
    門更改，然被告從未要求更改，足認數據資料並無錯誤。（三）告訴人摩比家公
    司發覺前開帳款差異，曾要求被告提出帳款明細表以供核對，然被告以檔案遭電
    腦駭客入侵毀損為由，拒絕提出。八十九年五月十七日，告訴人摩比家公司派協
    理乙○○及資訊部經理林漢至臺中店與被告討論解決方案，乙○○提出臺中店八
    十九年一至三月份之銷售及收款明細，請被告提出說明，被告無法提出合理解釋
    ，告訴人摩比家公司念及情誼，要求被告若歸還侵占款項，則不提出刑事告訴，
    被告考慮三十分鐘後，自願簽署和解契約書，承諾於八十九年五月三十一日前，
    匯款三十萬元，至告訴人摩比家公司於世華聯合商業銀行光復分行開立之存款帳
    戶，顯然亦承認侵占犯行。（四）被告雖於八十九年五月二十九日，以電子郵件
    傳送帳款明細表，然經告訴人摩比家公司庫存管理人員核對後，發現庫存數量與
    大部分帳款明細表並不吻合，足認該帳款明細表與實際情況亦不相符等情為其論
    據。惟前開存款及刷卡總金額，既經告訴人摩比家公司及被告雙方共同確認無誤
    ，有世華聯合商業銀行帳戶交易明細及摩比家公司存摺內頁附卷可稽，且與被告
    自行回報之銷售日報表有異，則被告有無侵占告訴人摩比家公司之銷售款項，自
    應審酌前開銷售日報表之正確性。經查，（一）摩比家公司於八十九年一、二月
    間，係由被告以電話或ＩＣＱ方式，向臺北的提貨點（即北一店）回報刷卡金額
    、現金、發票的稅金及營業總額，在三、四月間，才由公司製作ＥＸＣＥＬ表格
    ，由被告填註資料後，以電子郵件回傳臺北提貨點。八十九年三月間，摩比家公
    司向被告表示八十九年一至三月份之帳款資料遺失，要求被告重新製作帳款資料
    等情，業據證人即摩比家公司臺中店倉管人員林新儒於本院審理時結證明確（詳
    本院九十年四月二十六日審判筆錄），核與證人即摩比家公司客服部副理（前北
    一店店長）丁○○證稱：摩比家公司於八十九年一、二月間，各分店係利用電話
    或ＩＣＱ之方式報帳，八十九年三月後始改為電子郵件之方式，八十九年一至三
    月份之銷售日報表係被告於八十九年三月底所自行整理，因八十九年一、二月間
    ，各分店回報之帳款資料係包含銷售額及代收之保證金（行動電話門號保證金）
    ，但保證金只是摩比家公司經手代收，事後要交給電信公司，並不屬於摩比家公
    司營業額，故要求各分店再行整理正確之銷售帳款資料等情相符。足認告訴人摩
    比家公司於本案提出之八十九年一至三月份銷售日報表，並非被告於八十九年一
    至三月間，按日回報之銷售情形，而係日後由被告自行整理並回報公司之帳款資
    料。（二）被告堅稱其事後自行製作之八十九年一至三月份銷售日報表，係依據
    臺中店留存之訂單資料，因訂單資料包含客戶已取貨及未取貨部分，而客戶實際
    已取貨得算入業績部分，可由臺中店開立之發票彙整出詳細完整之資料，且當時
    係將保證金算入銷售金額而開立發票給客戶，保證金既屬代收性質，是計算實際
    銷售金額，自應扣除代收保證金等語，核與證人丁○○就保證金部分之證詞相符
    ，如欲確定摩比家公司臺中店八十九年一至三月份實際銷售金額，應由告訴人摩
    比家公司提供臺中店於八十九年一至三月份之發票以供核對，然告訴人摩比家公
    司始終未能提出前開發票與被告自行提出之銷售日報表相互核對，自難以前開存
    有瑕疵之銷售日報表為被告不利之認定。（三）告訴人摩比家公司固嘗試以臺中
    店於八十九年一至三月份每日回傳之庫存資料與當日之現金及刷卡金額作核對，
    認定被告涉有業務侵占犯行。惟被告質疑八十九年一月二十八日以後之庫存資料
    ，業經告訴人摩比家公司事後修改乙節，告訴人摩比家公司並無法作明確之說明
    （詳本院九十一年三月八日審判筆錄），自亦無從就前開存有疑點之庫存資料直
    接推論被告涉嫌侵占八十九年一至三月份之銷售款項。（四）臺中店開幕期間推
    出舊手機折價二千元換購新手機之優惠活動，被告確實有寄回客戶折價換購新手
    機之舊手機，然告訴人摩比家公司認定被告侵占之款項部分，並未扣除前開優惠
    活動之折價款項，亦無法提供資料證明前開優惠活動所有折價之款項總額及被告
    寄回舊手機之總數量等語，業據證人丁○○於本院審理時結證明確（詳本院九十
    一年三月八日審判筆錄），告訴人摩比家公司就此部分之帳目既不清楚，則被告
    自行整理之銷售日報表亦因而存有瑕疵，焉能逕依前開銷售日報表為被告不利之
    認定。（五）被告固於告訴人摩比家公司於八十九年五月十七日派遣協理乙○○
    及資訊部經理林漢至臺中店，與被告洽詢有關銷售金額差異之際，於乙○○事先
    繕打之和解契約書上簽名，惟被告並未承認侵占告訴人摩比家公司之銷售款項等
    情，亦據證人乙○○於本院審理時結證明確（詳本院八十九年十一月十六日訊問
    筆錄），顯見被告雖於和解契約書上簽名，並非即為坦承業務侵占犯行之意。
    （六）被告自行回報臺中店八十九年一至三月份之銷售日報表，除一、三月份銷
    售款項比告訴人摩比家公司實收款項有短少之情形外，二月份反而有溢繳銷售款
    項之情形。苟被告確有侵占之犯行，自無可能發生溢繳銷售款項之狀況。且告訴
    人摩比家既係仰賴被告回報之銷售日報表為釐清帳目之依據，則被告只須製作與
    現金及刷卡入帳相同之銷售日報表即可，何須自行製作前開內容之銷售日報表而
    自陷絕境。是被告辯稱前開銷售日報表僅係依臺中店留存訂單所製作，與實際銷
    售金額容有差異等情，非不足採信。（七）本案癥結在於告訴人摩比家公司就八
    十九年一至三月份之銷售款項，無法作明確而詳實之釐清，此觀諸該公司各分店
    既係每日回報帳款資料，苟各分店有侵占銷售款項情事，本應即時發現。然告訴
    人摩比家公司確遲至八十九年五月間，始懷疑被告侵占臺中店於八十九年一月至
    三月間之款項，可窺見一斑。且證人即摩比家公司物流人員甲○○、會計陳美鳳
    亦僅能以被告回報之銷售日報表記載之銷售金額係正確無誤之前題下作說明，而
    前題既不能確認，渠等之證詞亦無從為被告不利之認定。雖被告本身亦無法就實
    際銷售金額作明確之說明，然被告在刑事訴訟程序本無證明自己清白之義務，本
    案既查無其他積極證據足資證明被告有何公訴人所指之行為，核屬不能證明被告
    犯罪，自應諭知被告無罪之判決。
據上論斷，應依刑事訴訟法第三百零一條第一項，判決如主文。
中      華      民      國    九十一    年      十      月     十一     日
                              臺灣臺中地方法院刑事第三庭
                                      法  官  陳  得  利
右正本證明與原本無異。
如不服本判決，應於送達後十日內向本院提出上訴狀（須附繕本），上訴於臺灣高等
法院臺中分院。
                                      書記官
中      華      民      國    九十一    年      十      月     十五     日
